【裁判字號】    95,上易,121
【裁判日期】    951011
【裁判案由】    損害賠償
【裁判全文】
臺灣高等法院臺中分院民事判決  95年度上易字第121號
上  訴  人  丙○○
訴訟代理人  乙○○
被  上訴人  荷商荷蘭銀行股份有限公司
法定代理人  甲○○
訴訟代理人  周春霖律師
上列當事人間請求損害賠償事件，上訴人對於民國95年2月22日
臺灣南投地方法院94年度訴字第259號第一審判決提起上訴，本
院於95年9月27日言詞辯論終結，判決如下：
    主  文
上訴駁回。
第二審訴訟費用由上訴人負擔。
    事實及理由
一、本件上訴人起訴主張：被上訴人人員於民國93年1月間前往
    上訴人所任職國民小學招攬信用卡，經上訴人填寫資料由被
    上訴人人員攜回辦理後，被上訴人乃核發「梵谷星空金卡」
    及super cash卡，上訴人接獲上開信用卡後，未曾開卡使用
    ，詎上訴人於94年1月間接獲被上訴人之信用卡年費帳單，
    上訴人於同年月間曾致電被上訴人，被上訴人人員表示此係
    預收第2年年費，上訴人表示不願使用信用卡，被上訴人人
    員表示可不收取年費，但請上訴人保留信用卡，而上訴人復
    於94年2月3日及24日接獲兩張被上訴人催繳信函，上訴人多
    次致電通知被上訴人，總結上訴人前後3次電話告知，被上
    訴人人員均表示年費債務不存在，上訴人不必理會對帳單及
    催繳函，然被上訴人人員竟將上訴人列為信用卡欠繳戶，並
    通報財團法人金融聯合徵信中心（下稱聯合徵信中心）登載
    上訴人債信不良之紀錄，致上訴人向合作金庫申請公教人員
    信用貸款時，未獲核准。被上訴人人員錯誤增列上訴人信用
    卡費用，並向聯合徵信中心登載上訴人信用不良，其過失行
    為已不法侵害上訴人之信用權，爰依民法第184條、第188條
    第1項、消費者保護法第7條第3項規定，請求被上訴人賠償
    貸款60萬元利息差額損害，計新台幣（下同）145,824元。
    另上訴人信用一向良好，竟無端遭受被上訴人註記為信用不
    良，依民法第195第1項規定請求被上訴人賠償200,000元之
    非財產上損害。又被上訴人為知名外商銀行，對於造成上訴
    人之侵害，不思為任何彌補，依消費者保護法第51條規定，
    請求就上開損害額乘算一倍之懲罰性賠償金等語。訴之聲明
    ：(一)被上訴人應給付上訴人691, 648元及自起訴狀繕本送達
    翌日起至清償日止按週年利率5%計算之利息。(二)願供擔保，
    請准宣告假執行。
二、被上訴人則以：被上訴人於93年1月間核發上訴人2張信用卡
    ，依信用卡約定條款第8條約定應逐年於指定期限內繳交年
    費，並不以有無開卡為支付年費之條件。況被上訴人自核卡
    後所有服務均已上線待命，上訴人隨時皆可加以利用，此項
    服務待命之中，當應由有權利用之上訴人負擔其費用。上訴
    人於94年3月17日始告知其向合作金庫埔里分行申請信用貸
    款，被上訴人方知其聯合徵信中心紀錄有更正之需要，隨即
    於同年3月21日通知聯合徵信中心更正資料。又上訴人所提
    貸款申請書，只能證明其曾向合作金庫埔里分行申請貸款，
    並不能證明其申請貸款與系爭借款有何關聯；聯合徵信中心
    之94年3月間紀錄為「全額繳清無延遲」，該紀錄經更正後
    原紀錄已完全覆蓋，則「全額逾期未繳」字樣僅存在於登錄
    後至更正前期間，況「全額逾期未繳」僅顯示應繳信用卡年
    費尚未繳付，並未對上訴人之「債信」評斷為「不良」等語
    ，資為抗辯。答辯之聲明：(一)駁回上訴人之訴；(二)如受不利
    益判決，願供擔保請准宣告免為假執行。
三、原審經審酌兩造提出之攻擊防禦方法後，判決被上訴人應給
    付上訴人12萬元及自94年7月9日起至清償日止，按年息5%計
    算之利息，並得假執行之宣告；上訴人其餘之訴及假執行之
    聲請均駁回。上訴人對原審判決敗訴部分不服提起上訴，於
    本院聲明：(一)原判決關於駁回上訴人在第一審其餘之訴及該
    部分假執行之聲請暨訴訟費用部分之裁判均廢棄；(二)上廢棄
    部分，被上訴人應再給付上訴人57萬1千6百48元及自94年7
    月9日起至清償日止，按年息5%計算之利息；(三)第一審廢棄
    部分及第二審訴訟費用均由被上訴人負擔；(四)第二、三項聲
    明，願供擔保請准宣告假執行。被上訴人於本院答辯之聲明
    為：(一)上訴駁回。(二)第二審訴訟費用由上訴人負擔。
四、上訴人主張其於93年1月間向被上訴人申請梵谷星空VISA金
    卡及SUPER CASH卡各一張，而兩造間訂有信用卡使用契約，
    約定被上訴人向上訴人提供信用卡使用服務，惟上訴人未曾
    開卡使用，被上訴人竟於94年1月20日截帳日記載上訴人應
    繳二筆年費為2,400元及1,200元，上訴人旋於94年2月3日請
    求被上訴人取消年費，被上訴人客服人員同意免除年費，而
    於94年2月22日及94年3月2日完成調帳工作，嗣上訴人於94
    年3月10向合作金庫申請信用貸款，經合作金庫於94年3 月
    15日徵信結果認上訴人積欠信用卡債務為由致無法核准貸款
    ，上訴人於94年3月21日向合作金庫取回申請貸款資料，被
    上訴人乃於94年3月21日通知聯合徵信中心更正上訴人之信
    用紀錄為94年1、2月均未消費，聯合徵信中心於同日更正完
    畢等情，業據上訴人提出道歉函、客戶借款及保證明細卡、
    戶籍謄本、貸款資料、申請書均影本等件為證，且為被上訴
    人所不爭，堪信為真實。
五、兩造之爭點在於被上訴人人員依照94年2月14日繳款情形，
    向聯合徵信中心錯誤報送上訴人逾期未繳付年費之紀錄，是
    否過失不法侵害上訴人之信用權？及上訴人未獲合作金庫核
    准貸款，與被上訴人人員向聯合徵信中心報送上訴人逾期未
    繳付年費之紀錄，二者間是否具有相當因果關係？
  (一)、被上訴人向聯合徵信中心錯誤報送上訴人逾期未繳付年費
      之紀錄，是否過失不法侵害上訴人之信用權？經查：
    1.被上訴人既於94年2月3日依上訴人之請求而同意免除年費
      （見原審卷第70頁、第81頁第8列），自此上訴人即無須
      向被上訴人繳付年費，被上訴人內部帳務應就此詳為記載
      ，且當時距離農曆春節假期至少有2個工作天（即94年2月
      3 日星期四，且因同年月7日星期一為農歷除夕前1日，同
      年月5日星期六應補行上班1日），亦即於農曆春節假期之
      前，被上訴人人員應具有充足時間得以調整被上訴人內部
      帳務紀錄，然被上訴人人員卻遲至同年月22日及同年3月2
      日始完成被上訴人內部帳務紀錄之調整，則被上訴人人員
      依94年2月14日被上訴人內部帳務紀錄而向聯合徵信中心
      報送上訴人逾期未繳付年費之紀錄，顯已過失不法侵害上
      訴人之信用權。
    2.證人即合作金庫埔里分行擔任放款人員余惠雲於原審審理
      時結證稱：上訴人於94年3月10日到合作金庫埔里分行申
      請貸款，由伊負責處理，伊於94年3月15日查詢聯徵，發
      現上訴人於同年2月間有積欠被上訴人銀行卡費紀錄，伊
      通知上訴人具有此項紀錄，因為上訴人申請信用貸款而著
      重其信用，伊遂要求上訴人先跟被上訴人銀行接洽等語（
      見原審卷第84頁第1列以下）。經核上開證詞與證人當庭
      提出貸款申請書及聯合徵信中心查詢資訊所載內容大致相
      符（見原審卷第90至104頁），足認被上訴人人員向聯合
      徵信中心報送上訴人逾期未繳付年費之紀錄，已影響上訴
      人之經濟上評價，其不法侵害上訴人信用權而情節重大，
      且上訴人遭受此等侵害當受有精神上之痛苦而受有非財產
      上損害。
    3.被上訴人人員不法侵害上訴人信用權而情節重大，致上訴
      人受有非財產上損害，依民法184條第1項前段、第188 條
      第1項前段、第195條第1項前段規定自應負損害賠償責任
      ，且被上訴人應與其受僱人連帶負損害賠償之責。審酌實
      際加害情形與被害狀況，及上訴人係師範學院畢業，擔任
      國小教師，月薪40,000元，無其他財產等情，認上訴人請
      求被上訴人賠償其非財產上損害，應以80,000元為當。
    4.另按「依本法所提之訴訟，因企業經營者之故意所致之損
      害，消費者得請求損害額三倍以下之懲罰性賠償金；但因
      過失所致之損害，得請求損害額一倍以下之懲罰性賠償金
      」，消費者保護法第51條亦有明文。所謂「依本法所提之
      訴訟」應指因消費關係向法院提起之訴訟。查兩造間訂有
      信用卡使用契約，約定由被上訴人向上訴人提供信用卡使
      用服務，此屬消費者保護法所規定消費關係，而上訴人因
      被上訴人之信用卡帳務有誤，提起本件訴訟向被上訴人求
      償，應屬消費訴訟。又被上訴人為提供信用卡服務之企業
      經營者，自負有提供正確帳務紀錄之義務，以確保消費者
      交易信用之安全，然被上訴人因未能即時發現其內容帳務
      紀錄錯誤，仍任其受僱人向聯合徵信中心報送錯誤帳務紀
      錄而不法侵害上訴人之信用權，致上訴人受有非財產上損
      害，顯具有過失，自有上開規定之適用。爰審酌本件實際
      加害情形與被害狀況，認上訴人請求被上訴人給付上開非
      財產上損害額80,000元之2分之1倍之懲罰性賠償金即
      40,000 元，為有理由，應予准許。以上被上訴人應給付
      上訴人共12萬元。
  (二)、上訴人未獲合作金庫核准貸款，與被上訴人人員向聯合徵
      信中心報送上訴人逾期未繳付年費之紀錄，二者間是否具
      有相當因果關係？
    1.按損害賠償，除法律另有規定或契約另有訂定外，應以填
      補債權人所受損害及所失利益為限。依通常情形，或依已
      定之計劃、設備或其他特別情事，可得預期之利益，視為
      所失利益，民法第216條定有明文。復按損害賠償之債，以
      有損害之發生及有責任原因之事實，並二者之間，有相當
      因果關係為成立要件。故原告所主張損害賠償之債，如不
      合於此項成立要件者，即難謂有損害賠償請求權存在（最
      高法院48年度台上字第481號判例參照）。
    2.證人余惠雲於原法院審理時結證稱：上訴人係申請信用貸
      款，伊於94年3月15日通知上訴人聯徵有問題，僅要求上
      訴人先跟被上訴人銀行接洽，沒有說過這是上訴人跟被上
      訴人銀行的事，與合作金庫無關，後來上訴人沒有要求再
      為徵信。而上訴人於94年3月21日拿回貸款申請文件時，
      只表示要向被上訴人銀行提出訴訟，沒有要求伊再為徵信
      ，如上訴人提出要求，伊會去做。又於上訴人取回文件時
      ，伊已向票據交換所查詢票據紀錄，如果聯合徵信中心欠
      費紀錄消除，就會准許貸款等語（見原審卷第84頁）。經
      核合作金庫與上開證人就本件訴訟均不具任何利害關係，
      且上訴人係向合作金庫申請辦理信用貸款，合作金庫願於
      上訴人之欠費紀錄消除後准許貸款，亦與一般經驗法則相
      符，是上開證詞，尚堪採信。惟被上訴人於94年3月21日
      更正後，上訴人未再詢問合作金庫是否得申請貸款，自有
      未合。是上訴人未獲合作金庫核准貸款，與被上訴人人員
      向聯合徵信中心報送上訴人逾期未繳付年費之紀錄，二者
      間難認有相當因果關係。
六、上訴人雖主張伊未獲合作金庫埔里分行核准貸款之原因，係
    由於被上訴人向聯合徵信中心報送伊信用不良之紀錄所致，
    且被上訴人嗣後僅向聯合徵信中心為「延欠金額業已繳清」
    之通知，並未將該錯誤之信用資料刪除，則伊無端遭註記有
    未繳款之信用不良紀錄，將永遠存在聯合徵信中心資料庫中
    云云。惟查：
  (一)、聯合徵信中心資料庫中，荷蘭銀行於94年3月3日曾報送丙
      ○○信用卡繳款狀況為全額未繳，該行並於94年3月21日
      更正其繳款狀況為未消費，另查聯合徵信中心資料庫中並
      無該行更正丙○○個人逾期催收或呆帳資訊之修正紀錄。
      且有關銀行於發現所報送之信用卡資料有錯誤而需更正時
      ，係依該中心電腦作業系統「信用卡戶及特約商店信用資
      料建檔作業要點」第六頁錯誤更正及刪除之規定辦理，並
      不需要備函該中心。該通報錯誤紀錄情形聯合徵信中心目
      前因已屆滿揭露期限，已不再揭露等情，分別有聯合徵信
      中心函覆本院之該中心95年6月15日（95）金徵業字第
      15220 號、95年7月25日（95）金徵業字第18599號函附卷
      可稽（分見本院卷第101頁、115頁），足證被上訴人確實
      於94年3月3日向聯合徵信中心所報上訴人信用卡繳款狀況
      「全額未繳」後，旋於同月21日更正為「未消費」，既然
      業經更正為「未消費」，即無任何「逾期催收」或「呆帳
      資訊」之紀錄，而更正後之「未消費」紀錄亦因已屆滿揭
      露期限，故該中心已不再揭露。而對於報送之信用卡資料
      發現有錯誤，依情形得使用更正或刪除方式為之。依聯合
      徵信中心信用卡戶及特約商店信用資料建檔作業要點第六
      頁6.錯誤資料更正規定：「資料錯誤需更正時，請分別依
      信用卡戶基本資料、信用卡資料、特約商店資料及信用卡
      戶繳款資料規定格式，將更正欄之正確資料填送。其中各
      類資料之必要項目請務必填寫，其交易代碼為'C'。」，
      7.錯誤資料刪除規定：「錯誤資料刪除時，請分別依信用
      卡戶基本資料、信用卡資料、特約商店資料及信用卡戶繳
      款資料規定格式，填送主鍵欄位資料，交易代碼為…。」
      此有被上訴人所提出兩造不爭之信用卡戶及特約商店信用
      資料建檔作業要點節本影印一件在卷可稽（見本審卷第
      121 頁），依此規定及前述函文所載「不需備函本中心」
      之文義，可見原來錯誤之資料，經被上訴人於94年3月21
      日填送正確資料後，已被正確資料所覆蓋，而不再有錯誤
      資料之紀錄，且前函明示因已屆滿揭露期限，已不再揭露
      。故上訴人94年3月3日之「全額未繳」紀錄，自94年3月
      21日起即為「未消費」紀錄所取代，事實至為明顯。上訴
      人主張被上訴人應將該錯誤之信用資料以刪除方式為之始
      可云云，尚無可採。
  (二)、本件上訴人向合作金庫申請信用貸款，合作金庫於進行徵
      信過程中發現聯合徵信中心具有上訴人欠費紀錄，遂於94
      年3月15日通知上訴人並請上訴人就此與被上訴人接洽，
      當時合作金庫尚未表示拒絕貸款，而被上訴人於94年3 月
      21日通知聯合徵信中心更正上訴人之信用紀錄為94年1 、
      2月均未消費，聯合徵信中心已於同日更正完畢，然上訴
      人卻於94年3月21日逕自取回貸款申請文件，並未要求合
      作金庫再次查詢聯合徵信中心紀錄。則最後上訴人未獲得
      合作金庫核准貸款，乃因其逕自取回貸款申請文件之故，
      尚難認與聯合徵信中心紀錄具有相當因果關係，則上訴人
      就其向合作金庫申請辦理貸款與借款之利息差額，應不具
      損害賠償請求權，上訴人主張其向合作金庫申請貸款與借
      款之利息差額計145,824元，乃屬民法第216條規定「所失
      利益」而請求被上訴人賠償之，並主張依消費者保護法第
      51條規定，請求被上訴人給付以該利息差額乘算一倍之懲
      罰性賠償金，為無理由，不應准許。
七、綜上所述，本件上訴人主張伊未獲得合作金庫核准貸款，與
    聯合徵信中心紀錄具有相當因果關係，為不足採，被上訴人
    抗辯尚屬可信。是則上訴人執此主張被上訴人應再給付上訴
    人57萬1千6百48元及自94年7月9日起至清償日止，按年息5%
    計算之利息云云，自屬無據。從而，上訴人本於民法第184
    條第1項前段、第188條第1項前段、消費者保護法第51條規
    定，請求被上訴人賠償非財產上損害80,000元及懲罰性賠償
    金40,000元，共計120,000元及自起訴狀繕本送達翌日即94
    年7 月9日起至清償日止按週年利率5%計算之利息，為有理
    由，應予准許，至上訴人逾此範圍之請求，為無理由，不應
    准許。其假執行之聲請亦失所附麗，應併予駁回。原審就上
    開不應准許部分為上訴人敗訴之判決，及駁回其假執行之聲
    請，並無不合。上訴意旨指摘原判決不當，求予廢棄改判，
    為無理由，應予駁回。
八、本件事證已臻明確，兩造所提其餘攻擊防禦方法及證據經審
    酌之後，核與判決結果不生影響，爰不一一論述，附此敘明
九、據上論結，本件上訴為無理由，依民事訴訟法第449條第1項
    、第78條，判決如主文。
中    華    民    國    95    年    10    月    11    日
                    民事第五庭審判長法  官   林陳松
                                    法  官   鄭金龍
                                    法  官   王重吉
以上正本係照原本作成。
不得上訴。
                                    書記官   紀美鈺
中    華    民    國    95    年    10    月    12    日
                                                      Ｄ


司法院資訊處製作；財團法人民間司法改革基金會備份。
